最高法院刑事判決　　　　　　九十四年度台上字第四三六四號
　　上　　訴　　人　台灣高等法院高雄分院檢察署檢察官
　　上 訴人即被 告　甲○○
　　　　　　　　　　　　　　同.
　　　　　　　　　　乙○○
　　　　　　　　　　　　　　平.
　　共同選任辯護人　熊賢祺律師
上列上訴人等因被告等違反水土保持法案件，不服台灣高等法院
高雄分院中華民國九十一年九月三十日第二審判決（九十一年度
上訴字第一二一六號，起訴案號：台灣屏東地方法院檢察署八十
七年度偵字第六六六四號），提起上訴，本院判決如下：
    主  文
原判決撤銷，發回台灣高等法院高雄分院。
    理  由
本件原判決認定：上訴人即被告甲○○（原名郭錦雀，下稱被告
）為屏東縣枋山鄉「迦密砂石場」之股東兼實際負責人，上訴人
即被告（下稱被告）乙○○為該砂石場之經理，二人明知坐落屏
東縣獅子鄉○○段第三十、三一地號旁之枋山溪河床地，係經行
政院核定公告之公有山坡地，未經同意不得擅自從事採取土石之
使用。被告等竟共同基於盜採土石之犯意聯絡，自民國八十六年
五月間起，即僱用不知情之李逢甲、蔡鎮吉及多名不詳姓名成年
男子，駕駛挖土機、砂石車，接續在上開地點擅自採取砂石，造
成盜採面積約五公頃，附近河川因而改道，致生水土流失。嗣於
八十六年五月十七日十時許，經屏東縣警察局枋寮分局內獅派出
所巡佐李明定，率同警員羅支廉、郭明勝、朱興為、吳景寬等人
執行清查勤務而至砂石場前河床時，發現二輛砂石車及一輛由李
逢甲操作之挖土機正在挖採砂石，留有盜採砂石後之坑洞，李逢
甲欲逃離現場之際，為羅支廉攔查，李逢甲表示係受僱於砂石場
（李明定未依法報請偵辦，所犯公務員登載不實罪及縱放人犯罪
，業經判刑確定）。其後再於八十七年五月六日十一時三十分許
，為檢察官指揮屏東縣警察局督察室人員執行搜索，於上開地點
當場查獲蔡鎮吉駕駛挖土機正在挖採砂石等情。因而撤銷第一審
判決，並變更檢察官所引應適用之法條，改判論處被告等共同在
公有山坡地內，未經同意擅自從事採取土石之使用，致生水土流
失罪刑，固非無見。
惟查：(一)、水土保持法第三十二條第一項前段之罪，係以在公有
或私人山坡地或國、公有林區或他人私有林區內未經同意擅自墾
殖、占用或從事第八條第一項第二款至第五款之開發、經營或使
用，致生水土流失或毀損水土保持之處理與維護設施者，為構成
要件；所謂「致生水土流失」乃實害犯，而此實害之結果自應依
證據認定之。原判決認定被告等僱用駛挖土機及砂石車司機，在
涉案之山坡地盜採土石「致生水土流失」，係以「檢察官搜索票
、屏東縣警察局搜索扣押證明筆錄、臨檢記錄表及勘驗筆錄」採
為證據（見原判決第三頁第十行至第十二行）。惟依卷內資料，
前揭「檢察官搜索票、屏東縣警察局搜索扣押證明筆錄、臨檢記
錄表及勘驗筆錄」，並未記載盜採土石之場所，是否已「致生水
土流失」（見他字第五二號卷第七頁至第八頁、第十二頁至第十
五頁）。而此部分證據乃對於被告等之利益有重大關係之事項，
在客觀上並為法院認定事實適用法律基礎之證據，即具有調查之
必要性。原審未予調查，即遽行判決，並認已「致生水土流失」
，自嫌率斷。(二)、水土保持法所稱之山坡地，依同法第三條第三
款規定，係指國有林事業區、試驗用林地、保安林地，及經中央
或直轄市主管機關參照自然形勢、行政區域或保育、利用之需要
，就標高在一百公尺以上，或標高未滿一百公尺，而其平均坡度
在百分之五以上者劃定範圍，報請行政院核定公告之公、私有土
地而言。原判決事實認定，被告等在屏東縣獅子鄉○○段第三十
、三一地號旁之「枋山溪河床地」盜採砂石，該處係經行政院核
定公告之公有「山坡地」。依其理由之說明，係以屏東縣政府九
十一年二月七日屏府農保字第○九一○○二○○六八號函及九十
一年八月七日屏府農保字第○九一○一二三七六五號函採為證據
（見原判決第三頁第十三行至第十六行，上開函附於第一審卷第
一八五頁、原審卷第五十六頁）。惟前者（即第○九一○○二○
○六八號函）係就是否違反「山坡地保育利用條例」所為之答復
，尚難逕引為違反「水土保持法」之依據。後者（即第○九一○
一二三七六五號函）雖已答復係依「水土保持法」公告之「山坡
地」，但係指屏東縣獅子鄉○○段第三十、三一地號之二筆土地
而言；與原判決所認定之盜採處所，係在上開二筆土地旁之「枋
山溪河床地」，並不相同。本件盜採處所，即涉案之「枋山溪河
床地」，是否屬於依水土保持法第三條第三款規定，經行政院核
定公告之「山坡地」？攸關事實之認定及被告等應成立之罪名，
原審未予究明，即遽行判決，亦有違誤。(三)、提起上訴，應以上
訴書狀提出於原審法院為之。又文書由非公務員制作（製作）者
，應記載年、月、日並簽名。其非自作者，應由本人簽名，不能
簽名者，應使他人代書姓名，由本人蓋章或按指印，刑事訴訟法
第三百五十條第一項、第五十三條前段定有明文。甲○○於第一
審法院判決後，不服該判決，具狀提起第二審上訴（在當事人欄
列為上訴人），惟甲○○並未依上開規定在上訴狀簽名、蓋章或
按指印（見原審卷第三頁至第五頁）。其在第二審上訴之程式，
是否有欠缺？應否定期命補正？原審未予斟酌，即遽為實體判決
，亦有未合。(四)、未受請求之事項予以判決者，其判決當然違背
法令。關於上訴案件，第二審法院自僅得就第一審法院判決，經
上訴之部分裁判。本件第一審判決之對象，除被告等之外，尚有
第一審已判刑確定之李明定、沈師成（公務員登載不實等罪）並
不在原審審判之範圍，原審於撤銷改判時，自僅得就上訴之部分
為之。乃原判決於主文第一項諭知「原判決（指第一審判決）撤
銷」，致將不在其審判範圍，業經第一審判刑確定之部分，一併
撤銷，亦有違誤。以上或為上訴意旨指摘所及，或為本院得依職
權調查之事項，應認原判決有撤銷發回更審之原因。
據上論結，應依刑事訴訟法第三百九十七條、第四百零一條，判
決如主文。
中　　華　　民　　國　九十四　年　　八　　月　 十一　 日
                      最高法院刑事第十二庭
                          審判長法官  謝　俊　雄
                                法官  陳　世　雄
                                法官  蘇　振　堂
                                法官  吳　信　銘
                                法官  徐　文　亮
      本件正本證明與原本無異
                                      書  記  官
中　　華　　民　　國　九十四　年　　八　　月　 十六 　日
                                                      V
